【裁判字號】    99,訴,542
【裁判日期】    990517
【裁判案由】    清償借款
【裁判全文】
臺灣板橋地方法院民事判決               99年度訴字第542號
原      告    乙○○
被      告    甲○○
上列當事人間請求清償借款事件，經本院於民國99年5月3日言詞
辯論終結，判決如下：
    主      文
原告之訴駁回。
訴訟費用由原告負擔。
    事實及理由
一、原告經合法通知，未於言詞辯論期日到場，核無民事訴訟法
    第386條列各款情形，爰依被告聲請，由其一造辯論而為判
    決。
二、本件原告主張：被告於民國85年間持其女兒吳宜玲簽發票號
    AP0000000及AP0000000，發票日88年6月15日、88年8月15日
    ，面額各新臺幣（下同）20萬元，付款人彰化商業銀行永樂
    分行之支票兩張向原告借款40萬元；被告持其配偶石翠玉借
    據向原告借款50萬元；另外被告向原告借款475000元，嗣後
    還了16萬元，尚欠原告315000元，依上所述，被告向原告借
    款合計0000000元。並提出提出支票影本2張、石翠玉書立借
    款50萬元之借條影本1張及存證信函影本1張為證。爰依消費
    借貸契約之法律關係聲明請求被告給付原告0000000元，及
    自支付命令繕本送達翌日起至清償日止，按週年利率5%計算
    之利息。
三、被告則以其自81年起即向原告陸續借款，並支付原告三分利
    ，直至94年間因利息負擔太重，兩造於94年7月26日經過會
    算，被告共計積欠原告475000元，雙方同意以16萬元達成和
    解，並已分二次清償完畢，有兩造書立之和解書為證，因原
    告持有被告所交付之支票均未提示，依照雙方約定在清償後
    將所有支票、借據返還被告，被告於94年9月2日清償完畢後
    ，要求原告將所有支票交還被告，但原告推說沒有帶來，被
    告即要求原告簽立清償書，載明「洪乙○○本人將所有支票
    歸還給甲○○，本人如有其他支票在洪乙○○身上，將視為
    欺騙甲○○，本人洪乙○○願負法律責任，從今後如有支票
    在我手上一律作廢」等語，被告僅向原告借款475000元，雙
    方同意以清償16萬元後消滅全部債務，被告亦已支付全部款
    項，原告持未退還之支票及借據向被告請求，顯無理由。並
    提出和解書及清償書影本各1張為證，及聲明請求駁回原告
    之訴。
四、原告未於言詞辯論期日到場，本院已於言詞辯論期日前將被
    告答辯狀及所附和解書、清償書等證據資料送達原告，原告
    對於被告抗辯各節未提出書狀作何聲明或陳述。
五、按當事人主張有利於己之事實者，就其事實有舉證之責任，
    民事訴訟法第277條定有明文；又消費借貸，因金錢或其他
    代替物之交付，而生效力，民法修正前第475條定有明文。
    查民法第475條規定，雖已於88年4月21日債編修正時刪除，
    基於該條文而制作之最高法院69年度台上字第3546號判例亦
    於90年4月17日經最高法院第四次民事會議決議刪除，最高
    法院決議刪除上開判例，但並非否認消費借貸之要物性，而
    係更加確認消費借貸契約為要物契約之法律性質。消費借貸
    ，既為要物契約，須以金錢或其他代替物之交付為構成要件
    ，關於借貸之成立，如對於交付之事實有爭執，自應由主張
    已為金錢或其他代替物交付之貸與人負舉證責任，亦即應就
    該消費借貸法律關係之成立及數額（包括消費借貸合意及借
    款交付之事實）負舉證之責。本件原告主張被告向伊借款00
    00000元（90萬元、475000元借款已部分清償16萬元，
    尚餘315000元未清償，合計90萬元＋315000元＝0000000元
    ），被告僅自認陸續向原告借款475000元部分，亦即被告係
    否認向原告借款90萬元之事實，原告即應就與被告間成立90
    萬元消費借貸契約及交付90萬元借款之事實負舉證責任。
六、次按支票為文義證券及無因證券，支票上權利係依支票文義
    而發生，與其基礎之原因關係各自獨立，支票上權利之行使
    ，不以其原因關係存在為前提，尚難因執有支票，即得證明
    其所主張之原因關係為存在。又支票為無因證券，交付票據
    之原因甚多，或為贈與、或為買賣、或為確保當事人間已存
    在之法律關係、或為消滅已存在之法律關係，非僅囿於金錢
    借貸一端而已，故除別有證據外，僅為支票之簽發、授受或
    轉讓，自不足以證明其原因事實。本件原告主張被告前持其
    女兒吳宜玲簽發票號AP0000000及AP0000000，發票日88年6
    月15日、88年8月15日，面額各新臺幣（下同）20萬元，付
    款人彰化商業銀行永樂分行之支票兩張向原告借款40萬元，
    雖據其提出上開支票影本2張為證，惟被告已否認向其借用
    系爭款項之事實，既為被告所否認，依舉證責任分配之原則
    ，自應由原告就主張成立借貸契約及已交付借款之事實，負
    舉證責任，本件原告僅以其持有第三人吳宜玲簽發之支票為
    證據，尚無法證明其與被告間有40萬元借款契約成立之原因
    事實甚明。另原告主張被告持其配偶石翠玉書立之借據向原
    告借款50萬元之事實，復據被告否認在卷，本院依原告提出
    之借款內容而觀，顯無法證明兩造間確有成立50萬元借貸契
    約之事實，故原告主張被告向伊借款90萬元之事實，無堪憑
    採。
七、原告主張被告前向伊借款475000元之事實，為被告所不爭，
    惟原告陳明因被告嗣後清償16萬元後，尚欠原告315000元借
    款未清償部分，業據被告否認在卷，並以兩造於94年7月26
    日會算後同意以清償16萬元達成和解，原告於94年9月2日被
    告清償16萬元後，因無法將全部支票返還被告，原告即簽立
    清償書表明仍留存於原告處之全部支票一律作廢等語，故被
    告就475000元借款部分業已全部清償完畢等語資為抗辯，本
    院參酌原告主張被告向伊借款475000元部分，被告已清償16
    萬元之事實，核與被告抗辯各節及所提出之和解書、清償書
    相符，而原告對於被告抗辯清償之事實已於相當時期受合法
    通知，而未於言詞辯論期日到場，亦未提出準備書狀爭執，
    依民事訴訟法第280條第3項準用同條第1項規定，即視同自
    認，準此自堪信被告此部分之抗辯為真實。故原告請求被告
    給付315000元（即475000元部分清償16萬元後之餘額），洵
    非有據。
八、綜上所述，原告依消費借貸契約法律關係請求被告給付0000
    000元及自支付命令繕本送達翌日起至清償日止，按週年利
    率5%計算之法定遲延利息，為無理由，應予駁回。
九、訴訟費用負擔之依據：民事訴訟法第78條。
中    華    民    國    99    年    5    月    17    日
                  民事第三庭    法  官  張紫能
以上正本係照原本作成
如對本判決上訴，須於判決送達後20日內向本院提出上訴狀
中    華    民    國    99    年    5    月    17    日
                                書記官  蔡佳容

司法院資訊處製作；財團法人民間司法改革基金會備份。
